【裁判字號】    89,台上,1077
【裁判日期】    890511
【裁判案由】    塗銷抵押權設定登記等
【裁判全文】
最高法院民事判決                              八十九年度台上字第一○七七號
    上  訴  人  丙 ○ ○
                甲○○○
                乙 ○ ○
    被 上訴 人  中央信託局
    法定代理人  黃 榮 顯
    訴訟代理人  黃 偉 欽律師
右當事人間請求塗銷抵押權設定登記等事件，上訴人對於中華民國八十八年二月一日
台灣高等法院高雄分院第二審判決（八十七年度重上字第九九號），提起上訴，本院
判決如左：
    主  文
原判決廢棄，發回台灣高等法院高雄分院。
    理  由
本件被上訴人之法定代理人，已更易為黃榮顯，經其聲明承受訴訟，核無不合，先予
明。
次查被上訴人主張：上訴人乙○○前充訴外人溢利塑膠股份有限公司（下稱溢利公司
）之連帶保證人向伊借款新台幣（下同）四億餘元，為使伊無法就渠所有坐落於高雄
縣湖內鄉○○段一三一、一二八號土地（下稱系爭土地）取償，明知渠與上訴人丙○
○、甲○○○間並無債權存在，仍與上訴人丙○○、甲○○○通謀虛偽為意思表示，
將系爭土地為上訴人丙○○、甲○○○各設定一千萬元之抵押權。其相互間之債權既
未發生，系爭抵押權亦因違反其從屬性而無效，伊得代位乙○○請求塗銷該抵押權登
記等情。求為確認上訴人間設定系爭抵押權所擔保之債權不存在，及命上訴人丙○○
、甲○○○各自塗銷上開抵押權登記之判決。
上訴人則以：上訴人乙○○係因受欺騙而任借款之連帶保證人。至系爭土地乃為伊三
人於民國五十三年間合資購買，暫以乙○○名義登記。嗣為保障上訴人丙○○、甲○
○○之權益，經乙○○同意，始以系爭土地價值約三千萬元，三人各有三分之一之配
額，即上訴人乙○○積欠丙○○及甲○○○各一千萬元，而由乙○○就系爭土地各設
定同額抵押權登記與丙○○、甲○○○，並協議二年內將系爭土地出賣，所得價款扣
除增值稅後均分。故本件抵押權之設定係合法正當，並無虛偽不實等語。資為抗辯。
原審維持第一審所為被上訴人勝訴之判決，駁回上訴人之上訴，無非以：被上訴人主
張上訴人乙○○前為訴外人溢利公司之連帶保證人向伊借款四億餘元，渠等應負連帶
償還之責，業經台灣台北地方法院八十六年度重訴字第七○一號判決確定，有該判決
影本暨確定證明書可稽。不論上訴人乙○○抗辯，係遭欺騙始充任連帶保證人是否屬
實，均無解於其債務人身分之成立。又系爭土地為乙○○所有，渠於八十五年十一月
間將系爭土地各設定一千萬元抵押權於上訴人丙○○、甲○○○等情，亦有土地登記
簿謄本、戶籍謄本足憑，被上訴人上開主張均堪認定。上訴人抗辯，系爭土地乃合資
購買，信託登記乙○○名下，為求保障，始由乙○○設定抵押權於丙○○、甲○○○
一節，雖據提出共同承買土地協議書、出賣不動產杜絕契約書等件為證，並經證人蔡
君國於第一審證稱，上訴人於八十三年間，提出出賣不動產杜絕契約書，由伊幫寫共
同承買協議書，依當時市價核算，該筆土地價值約三千多萬元，約定二年內出售，價
款扣除增值稅後均分，每人設定一千萬元抵押權云云。惟經核出賣不動產契約書前半
部固書有「不動產絕賣於乙○○、丙○○、甲○○○」字樣，然字體大小並不一致又
非並列，且契約書後半部之承買人僅書寫「乙○○」一人，前後內容不一，是該契約
書之內容是否與訂約當時相同，殊堪置疑，已難遽認上訴人確有合資購買土地之事實
。況訴外人溢利公司之借款，於八十三年五月間即因逾期無法償還，有上開民事判決
可按，而上訴人乙○○買受系爭土地逾三十年，均未設定抵押權，嗣於逾期無法還
款後，始為其弟、妹丙○○、甲○○○設定高額抵押權，衡情度理，亦難謂上訴人無
虛偽設定抵押權登記以損害被上訴人債權之意圖。再者，系爭抵押權並非最高限額抵
押權，其成立以債權存在為前提。縱其所辯屬實，惟上訴人既自陳係因合買後，為求
保障始設定系爭抵押權，待日後出賣該土地，價款扣除增值稅後均分。具見系爭抵押
權之設定旨在擔保將來土地分配款之請求權。則渠等於抵押權設定時並無何債權發生
，應可認定，系爭抵押權之設定自係違反其成立上之從屬性而無效。按債務人之財產
為其債權之總擔保。上訴人乙○○是否尚對他人（其他上訴人）負有債務，於被上訴
人顯有利害關係，被上訴人據以訴請確認上訴人就系爭抵押權所擔保之債權不存在，
為有理由，應予准許。又上訴人丙○○、甲○○○對於上訴人乙○○既無任何主債權
存在，其抵押權即失所附麗。因上訴人乙○○怠於行使請求塗銷該抵押權之權利，被
上訴人為其債權人，本於代位權之行使，訴請上訴人丙○○、甲○○○塗銷系爭抵押
權設定登記，亦非無據，應予准許等詞，為其判斷之基礎。
查上訴人於原審抗辯，出賣不動產杜絕契約書係五十三年六月所書寫，紙張已呈黃黑
色，破爛不堪，且其上字體均出於同一人，其真正不容懷疑。……又系爭土地係伊三
人出資共同向訴外人購買，為千真萬確之事，有該杜賣契約及證人蘇明照、林福成可
證（見原審卷三○頁、四六頁背面），而卷附出賣不動產杜絕契約書開宗名義已明載
，立杜絕契人陳永池茲因正用願將末尾標示不動產絕賣於「乙○○、丙○○、甲○○
○為業」字樣，復為原審所認定，再參諸該出賣不動產絕契係由出賣人陳永池立具，
由土地代書人許水吉辦事處製作。貼有印花稅票，及經高雄縣湖內鄉公所審核，蓋有
鄉公所印信、主辦人蘇椿榮等印信在案，文末亦載此致「承買人乙○○『代』存照」
（見一審卷四○頁），而非乙○○一人等情，能否謂該杜絕契據內容前後並非一致﹖
已非無疑。且關於契據上買受人乙○○、丙○○、甲○○○及其他記載是否為同一人
筆跡﹖丙○○、甲○○○二人姓名是否嗣後於八十三年間始另添加﹖均非不可傳訊上
訴人所舉證人蘇明照、林福成或代書或鄉公所主辦人究明。乃原審未詳調查審認，對
於上訴人上開重要防禦方法，疏未說明不予採取之理由，遽為上訴人不利之認定，亦
嫌速斷。次按隱名合夥契約終止時，出名營業人應返還隱名合夥人之出資及給與其應
得之利益；又信託關係消滅時，信託財產應歸屬於受益人或委託人及其繼承人，此觀
民法第七百零九條，信託法第六十五條意旨甚明。查上訴人於第一審抗辯，伊係合夥
購買系爭土地，因將信託登記於乙○○名下土地各設定抵押權一千萬元，以保障權益
，設定後信託關係當然終止云云（見一審卷六三頁），果爾，原審對此攸關上訴人丙
○○、甲○○○與上訴人乙○○間有否返還出資或信託財產請求權存在之事實。未遑
詳加推闡審認，遽謂系爭抵押權旨在擔保將來土地款分配請求權，上訴人間並無債權
存在，此抵押權之設定應屬無效而為上訴人不利之判決，即有可議。上訴論旨，指摘
原判決不當，求予廢棄，非無理由。
據上論結，本件上訴為有理由，依民事訴訟法第四百七十七條第一項、第四百七十八
條第一項，判決如主文。
中      華      民      國    八十九    年      五      月     十一     日
                              最高法院民事第八庭
                                  審判長法官  蘇  茂  秋
                                        法官  徐  璧  湖
                                        法官  曾  煌  圳
                                        法官  李  慧  兒
                                        法官  王  茂  修
      右正本證明與原本無異
                                              書  記  官
中      華      民      國    八十九    年      五      月    二十六    日


司法院資訊處製作；財團法人民間司法改革基金會備份。
